【裁判字號】    98,選上訴,681
【裁判日期】    980403
【裁判案由】    違反公職人員選舉罷免法
【裁判全文】
臺灣高等法院臺中分院刑事判決       98年度選上訴字第681號
上  訴  人  臺灣臺中地方法院檢察署檢察官
被      告  乙○○
上列上訴人因違反公職人員選舉罷免法案件，不服臺灣臺中地方
法院97年度訴字第1128號，中華民國98年2月9日第一審判決（起
訴案號：臺灣臺中地方法院檢察署96年選偵字第6 號），提起上
訴，本院判決如下：
    主  文
原判決撤銷，發回臺灣臺中地方法院。
    理  由
一、公訴意旨略以：被告乙○○與邱美雪係夫妻。邱美雪於民國
    （下同）95年6 月間參選臺中縣大甲鎮中山里里長，服務處
    設在臺中縣大甲鎮○○路452巷106號，為里長候選人，與被
    告於無證據足證甲○○有何賄選行為之情形下，共同基於意
    圖使甲○○不當選之犯意，由被告親自製作標題為「千金買
    厝，萬金買厝邊」、內容記載「欠錢不還，用錢買票？……
    如果一個人四處欠錢不還，與人交往不清不楚，卻用大把大
    把的錢來買票，其用心可想而知。……四年前買票的人，這
    次又局部在買票，請鄉親拿歸拿，投歸投，買票的人，大家
    再次拒絕他」之不實文宣，並由被告至址設臺中縣大甲鎮鎮
    ○路50號之慶大印刷廠，委由該印刷廠不知情之員工印製該
    文宣共1400多份，再於95年6月8日晚間某時，以每散發一張
    文宣新臺幣（下同）1 元之代價，僱請不知情之陳瑞清（另
    案經檢察官為不起訴處分確定），並將前開不實文宣交給陳
    瑞清在臺中縣大甲鎮中山里境內予以散發，陳瑞清則將其中
    一部分散發文宣之業務，以同一代價轉由不知情之陳美煌（
    亦另經檢察官不起訴處分確定）在臺中縣大甲鎮中山里境內
    散發，暗諭4年前亦參與競選之甲○○於4年前及95年之里長
    選舉有賄選之行為，誤導原本支持甲○○之有投票權人不再
    支持甲○○，以達使甲○○不當選之目的，足以生損害於臺
    中縣大甲鎮中山里里長候選人甲○○及該次里長選舉之公正
    性。嗣於95年6月9日凌晨4 時許，陳瑞清、陳美煌正散布上
    開不實文宣之際，為黃鈺淐、梁文華發現報警處理，循線始
    查悉上情。因認被告涉嫌違反修正前公職人員選舉罷免法第
    92條之意圖使候選人不當選而以文字傳播不實之事罪嫌云云
    （起訴書誤載為意圖使候選人當選，應予更正）。
二、原審判決意旨略以：
  (一)公訴人再行起訴所指被告涉嫌違反公職人員選舉罷免法案件
    所憑之證據為：被告於95年6月9日之警詢供述、95年6 月
    22日、8月8日檢察官訊問時之供述及另案96年3 月29日之審
    理供述；邱美雪在另案於95年8月8日之檢察官訊問筆錄、
    96年3 月29日之審理時供述；陳瑞清於95年6月9日之警詢
    供述；陳美煌於95年6月9日之警詢供述；證人王國安於
    另案95年11月13日之偵查及另案在臺灣高等法院臺中分院96
    年9 月11日之審理時具結證述；證人劉宏德於另案95年11
    月13日之偵查及另案在臺灣高等法院臺中分院96年9 月11日
    之審理時具結證述；證人黃鈺淐於另案95年6月9日之警詢
    供述及另案在臺灣高等法院臺中分院96年9 月11日之審理時
    具結證述；證人梁文華、辜秋錦、高金田、郭養、劉梅英
    等95年6月9日警詢供述；標題為「千金買厝、萬金買厝邊
    」文宣2 張；文宣照片13張；臺中縣選舉委員會95年度
    村里長選舉開票結果各候選人得票數彙總表、91年臺中縣大
    甲鎮第17屆村里長選舉候選人登記冊影本；本院96年度訴
    字第17號刑事判決書、臺灣高等法院臺中分院96年度選上訴
    字第1666號刑事判決書。然查：
  1.上開公訴人再行起訴所憑之證據，就（除被告95年8月8日
    偵查及另案96年3 月29日審理供述外）、、、（除證
    人黃鈺淐另案在臺灣高等法院臺中分院96年9 月11日審理時
    之具結證述外）、至部分，均已顯現在臺灣臺中地方法
    院檢察署95年度選偵字第46號（含大甲分局卷）卷內。是此
    部分證據於不起訴處分前即已存在，並可發現，顯非新證據
    甚明。
  2.又按不起訴處分已確定者，如無刑事訴訟法第260 條所列各
    款得對於同一案件再行起訴之情形，應依同法第303條第4款
    諭知不受理之判決，又得對於已經不起訴處分確定之案件再
    行起訴之新事實、新證據，乃不起訴處分以前未經發現至其
    後始行發現，且【足認被告有犯罪嫌疑者】而言（最高法院
    73年度臺上字第1015號判決參照）。公訴人再行起訴所憑之
    證據，就證據關於被告95年8月8日偵查及另案96年3 月29
    日審理供述部分，係證明被告坦承文宣為其所製作、以每張
    1 元代價，交付給陳瑞清發放，且已發送出去；就證據部
    分，係證明扣案文宣由被告負責製作；就證據部分，係證
    明證人王國安於95年6月8日晚間，在邱美雪競選服務處拿到
    文宣後，到該服務處拍照；就證據部分，係證明證人劉宏
    德於95年6月8日晚間8、9時許，因聽聞邱美雪要弄黑函，遂
    在邱美雪競選服務處對面察看，發現服務處內有人折宣傳單
    ；就證據關於證人黃鈺淐另案在臺灣高等法院臺中分院96
    年9月11日審理時之具結證述部分，係證明陳美煌於95年6月
    9日凌晨5時許，在臺中縣大甲鎮○○路141 巷51號前，沿路
    發放文宣；證據部分，於起訴書中雖未記載待證事項，但
    根據本院96年度訴字第17號刑事判決書、臺灣高等法院臺中
    分院96年度選上訴字第1666號刑事判決書之內容，亦僅能證
    明邱美雪經檢察官起訴涉嫌違反公職人員選舉罷免法之案件
    ，經本院及臺灣高等法院臺中分院審理結果，均為有罪判決
    ，惟尚未確定等情。上開證據均係不起訴處分以前未經發現
    至其後始行發現，但根據上開證據亦僅能證明上開文宣為被
    告所製作，並請陳美煌發送。然此等事實，被告於前案檢察
    官偵查時便已坦承在卷。是上開證據於前案不起訴處分後始
    出現，但上開證據所得證明之內容，與前案檢察官偵查時所
    取得之證據內容實質上並無不同，尚不足認被告有犯罪嫌疑
    ，參照前揭判決意旨，自難認為此部分證據屬新證據。
  3.至於公訴人再行起訴所憑之證據，即臺中縣選舉委員會95
    年度村里長選舉開票結果各候選人得票數彙總表、91年臺中
    縣大甲鎮第17屆村里長選舉候選人登記冊影本部分，依據起
    訴書證據並所犯法條欄說明：「檢察官在偵查另案被告邱美
    雪違反公職人員選舉罷免法案件時（95年度選偵字第76號、
    95年度選偵續字第5 號），經函詢臺中縣選舉委員會，該會
    於95年11月10日，以中縣選四字第0951001783號函送91年『
    臺中縣大甲鎮第17屆村里長選舉候選人登記冊』影本（95年
    度選偵續字第5 號卷第41、42頁），經對照91年『臺中縣大
    甲鎮第17屆村里長候選人登記冊』與『臺中縣選舉委員會95
    年村里長選舉開票結果各候選人得票數彙總表』（95年度選
    偵續字第5 號卷第17頁）可知，僅另案被告邱美雪及告訴人
    甲○○皆參選91年、95年臺中縣大甲鎮里長選舉，則被告所
    製作之文宣內容中『四年前買票的人，這次又局部在買票』
    乙節，顯係具體指射告訴人；而該91年『臺中縣大甲鎮第17
    屆村里長候選人登記冊』資料，係在被告經本署檢察官為不
    起訴處分後之95年11月10日所發現，依前開說明，屬於刑事
    訴訟法第260條第1款所指之『新證據』，自得予以再行偵查
    起訴」等語。然前案不起訴處分主要係建構在被告所散布之
    文宣內容，係說明選舉里長之大原則，為邱美雪澄清某些事
    項，並為邱美雪宣傳助選，並不足以生損害於他人或公眾，
    而非僅有文宣內容不足以證明係影射甲○○，已如前述。換
    言之，前述不起訴處分之理由主要認為被告所散布之文宣『
    內容』並未該當修正前公職人員選舉罷免法第92條之要件。
    因此，公訴人欲就同一事實重行起訴，其所舉之新證據必須
    證明文宣之內容已違反修正前公職人員選舉罷免法第92條規
    定，進而得以認定被告有犯罪嫌疑。然起訴書所舉證據部
    分，固然係在前案不起訴處分後始行發現，且可得知前後二
    次里長選舉，重複參選人僅有邱美雪及甲○○。但此部分亦
    僅止於得證明邱美雪與甲○○均參與前後二次選舉，尚無法
    自證據證明該文宣內容如何違法。
  4.另檢察官以上開文宣提及「四年前買票的人，這次又局部在
    買票，請鄉親拿歸拿，投歸投，買票的人，大家再次拒絕他
    」，復參酌證據後，認證據係不起訴處分後始行發現之
    證據，並已足認定該文宣係指涉甲○○，因而重行起訴。然
    查，檢察官於前案偵查過程中，已就該文宣是否暗指甲○○
    部分予以調查斟酌一節，業據被告於本院準備程序供稱：檢
    察官於前案95年6 月22日偵訊時問甲○○四年前有無參選，
    我回答有，所以這情形檢察官都很清楚，希望法院調取前案
    偵訊錄影光碟等語（見本院卷18頁）。據此，本院為查明被
    告有無於檢察官訊問時提及甲○○，因而於準備程序勘驗上
    開檢察官訊問錄影光碟，勘驗結果為：「被告答：…他給我
    們散發的黑函喔，白紙黑字，不切實際的一大堆啦！我提供
    我們公報跟對手黑函（庭呈資料）。檢察官問：這樣喔。被
    告答：喔。他給我們放的，抹黑啦！。……檢察官：【邱美
    雪公然講白賊】。被告答：本來這張喔，……。到底是那一
    個人散發的，啊就……。檢察官問：是誰散發的我們也不知
    道就對了？被告答：嗯。啊但是，【甲○○】，他有具名那
    張就很明顯是甲○○。檢察官問：這樣喔。被告答：那個有
    一張【甲○○具名的那張】」等情，有本院勘驗筆錄在卷。
    由此可見，被告於95年6 月22日前案檢察官訊問時，便已提
    及甲○○曾散發所謂「黑函」，並提出甲○○之競選文宣，
    經檢察官當庭朗讀甲○○競選文宣之標題等情，應可認定。
    是以，前案檢察官於偵查中，已經根據被告之供述及庭呈之
    資料，得知甲○○為邱美雪之競選對手，且有文宣相互攻擊
    之情形。因此，依據檢察官當時偵查所取得之證據資料，即
    被告之供述及甲○○競選文宣，已發現被告所製作之上開文
    宣，有可能針對甲○○而發。但經檢察官調查斟酌後，於不
    起訴處分書理由中敘明：「遍觀上開文宣，並未明示或暗示
    某候選人發生上開情形，是自上開文宣無法判斷是何候選人
    ，並無足以生損害於他人或公眾」等語，足認被告所散發之
    文宣是否有可能暗指甲○○，並意圖使甲○○不當選部分，
    亦經前案檢察官調查斟酌，縱公訴人嗣後取得證據，確知
    甲○○與邱美雪均參與前後二次里長選舉後，仍不足為不利
    於被告之認定。從而，公訴人雖於前案不起訴處分後，依據
    證據認邱美雪與甲○○均參選前後二次里長，但證據所
    得證明之事項亦僅止於此，且公訴人於起訴書所說明之理由
    ，亦無法得知上開證據與「文宣內容違法與否」間之關連
    性，自難認證據為新證據。
  (二)此外，復查無其他證據，足認前案有刑事訴訟法第420條第1
    項第1款、第2款、第4款、第5款所定得為再審原因之情形。
    綜上所述，公訴人就業經臺灣臺中地方法院檢察署檢察官已
    為不起訴處分之同一案件，無刑事訴訟法第260 條所定情形
    ，再行起訴。揆諸前開判決意旨及說明，自應為不受理之諭
    知，爰依刑事訴訟法第303條第4 款、第307條規定，不經言
    詞辯論，逕為不受理之判決，固非無見。
三、經查：
  (一)按刑事訴訟法第1項第1款所謂「發現新事實、或新證據」指
    於不起訴處分前，未經發現，至其後始行發現者而言，若不
    起訴處分前，已經提出之證據，經檢察官調查斟酌者，即非
    上述條款所謂之「發現新證據」（最高法院57年台上字第12
    56號、69年台上字第1139號判例參照）；易言之，不起訴處
    分前已經提出之證據，未經檢察官調查斟酌者，仍屬新證據
    之範圍（參最高法院84年台上字第5896號、89年台上字第56
    18號、91年台上字第2440號判決意旨）；又所謂新事實或新
    證據只須足認被告有犯罪嫌疑為已足，並不以確能證明犯罪
    為必要（最高法院44年台上字第467 號判例參照）。
  (二)本件被告乙○○雖就同一犯罪事實，前經本署檢察官於95年
    6 月23日，以95年度選偵字第46號為不起訴處分確定在案，
    惟檢察官在偵查另案被告邱美雪違反公職人員選舉罷免法案
    件時（95年度選偵字第76號、95年度選偵續字第5 號），經
    函詢臺中縣選舉委員會，該會於95年11月10日，以中縣選四
    字第0951001783號函送91年「臺中縣大甲鎮第17屆村里長選
    舉候選人登記冊」影本（95年度選偵續字第5 號卷第41、42
    頁），經對照91年「臺中縣大甲鎮第17屆村里長候選人登記
    冊」與「臺中縣選舉委員會95年村里長選舉開票結果各候選
    人得票數彙總表」（95年度選偵續字第5 號卷第17頁），可
    知臺中縣大甲鎮中山里里長91年度及95年度之里長候選人，
    僅被告及告訴人甲○○係2 次均有參與選舉，是除被告外，
    既僅告訴人同時曾為91年度之臺中縣大甲鎮中山里之里長候
    選人，客觀上即足認定被告所指4 年前買票之人係指告訴人
    甲○○無誤。亦即若立於該里大部分里民之地位以觀，於前
    述95年大甲鎮中山里里長選舉之時，被告所製作之文宣內容
    中，以該文宣所列舉檢驗一、二、三、四及「邱美雪……四
    年前參選以清潔選舉……」、「四年前買票之人」等語內容
    以觀，均可輕易知悉該文宣之形式文義及實質意思表示，均
    係已具體影射攻擊告訴人甲○○。故揆諸上開關於「新證據
    」範圍之意旨，前揭證據係在被告經檢察官為不起訴處分後
    之95年11月10日所發現，依前開說明，應認係屬於刑事訴訟
    法第260條第1款所指之「新證據」及「新事實」，本件檢察
    官認被告上開行為涉犯違反修正前公職人員選舉罷免法第92
    條之意圖使候選人不當選而以文字傳播不實之事罪嫌，而依
    刑事訴訟法第260條第1款再行起訴，並無不合。
  (三)又本件系爭文宣內容係記載「欠錢不還，用錢買票？……如
    果一個人四處欠錢不還，與人交往不清不楚，卻用大把大把
    的錢來買票，其用心可想而知。……四年前買票的人，這次
    又局部在買票，請鄉親拿歸拿，投歸投，買票的人，大家再
    次拒絕他」，文宣內容中並未註明「樁腳」買票，且文宣中
    呼籲「請鄉親拿歸拿，投歸投，買票的人，大家再次拒絕他
    」，經連貫前、後文之文義，應係指射候選人在買票，而非
    樁腳買票。再者，競選期間，選情瞬息萬變，候選人如在無
    任何無積極事證之下，故意以不實之謠言或道聽途說，使用
    文宣或其他手段，散發不確實之消息，以打擊對手，使對手
    猝不及防，造成對手之傷害，而達非法當選之目的，若公權
    力仍予縱容，不啻任令多年來辛辛苦苦建立之民主選舉，毀
    於一旦。因此，無論候選人以任何冠冕堂皇之理由，均不容
    以非法之手段抹黑對手，而達當選之目的，其理至明。依卷
    附之甲○○全國刑案資料查註資料表觀之，甲○○迄至本案
    發生時，並無任何因違反公職人員選舉罷免法或因賄選案件
    被偵辦或移送之紀錄，有告訴人之全國刑案資料查註表在卷
    可稽。且案發迄今年餘，被告未能提出具體事證證明告訴人
    確有文宣中所載之買票賄選情事，復亦未能提出相當理由去
    證明其確信告訴人有買票賄選一事為真實。另被告歷經年餘
    始提出，參以另案被告邱美雪於91年間即已參與里長選舉，
    復依被告所製作之文宣記載告訴人於91年間即有買票之行為
    ，倘此為真，則被告於91年間應已知悉告訴人有賄選情事，
    理應會嚴重影響選情，惟被告、另案被告邱美雪竟未於91年
    間舉發，遲至本案案發後年餘始提出，顯與常情不符。從而
    ，被告在無確切之證據下，竟製作標題為「千金買厝，萬金
    買厝邊」、內容記載「欠錢不還，用錢買票？……如果一個
    人四處欠錢不還，與人交往不清不楚，卻用大把大把的錢來
    買票，其用心可想而知。……四年前買票的人，這次又局部
    在買票，請鄉親拿歸拿，投歸投，買票的人，大家再次拒絕
    他」之不實文宣，予以散發之行為，顯有傳播不實之事實，
    並散佈於眾，主觀上顯有使告訴人使甲○○不當選之意圖甚
    明，從形式上觀之，即已足認被告有此部分犯罪嫌疑，自屬
    於不起訴處分前，未經發現，至其後始行發現者之新事實、
    新證據。原審認「前案不起訴處分之理由主要認為被告所散
    布之文宣『內容』並未該當修正前公職人員選舉罷免法第92
    條之要件。因此，公訴人欲就同一事實重行起訴，其所舉之
    新證據必須證明文宣之內容已違反修正前公職人員選舉罷免
    法第92條規定，進而得以認定被告有犯罪嫌疑。然起訴書所
    舉證據部分，固然係在前案不起訴處分後始行發現，且可
    得知前後2次里長選舉，重複參選人僅有邱美雪及甲○○，
    但此部分亦僅止於得證明邱美雪與甲○○均參與前後2次選
    舉，尚無法自證據證明該文宣內容如何違法，而認定上開
    證據非為新證據」等情，尚有未合。
  (四)綜上所述，原審認公訴人就業經臺灣臺中地方法院檢察署檢
    察官已為不起訴處分之同一案件，無刑事訴訟法第260 條所
    定之情事，而再行起訴並不合法為理由，而依同法第303 條
    第4項、第307條之規定，判決本件公訴不受理，尚有未洽。
    是檢察官執上開事由指摘原判決不當而提起上訴，非無理由
    ，原判決既有上開可議，自應由本院予以撤銷，並為顧及當
    事人審級利益，而發回臺灣臺中地方法院，另為適當之裁判
    ，並不經言詞辯論為之。
據上論斷，應依刑事訴訟法第369條第1項但書、第372條，判決
如主文。
中    華    民    國    98    年    4     月    3     日
            刑事第七庭   審判長法  官 林  榮  龍
                               法  官 鄭  永  玉
                               法  官 江  錫  麟
以上正本證明與原本無異。
如不服本判決應於收受送達後十日內向本院提出上訴書狀，其未
敘述上訴理由者，並得於提起上訴後十日內向本院補提理由書（
均須按他造當事人之人數附繕本）「切勿逕送上級法院」。
                               書記官 鄧  智  惠
中    華    民    國    98    年    4     月    3     日


司法院資訊處製作；財團法人民間司法改革基金會備份。
